臺灣高等法院臺中分院刑事判決　　　　　民國九十二年度重上更(二)字第二二六號
　　上　訴　人
　　即　被　告　丙○○
　　選任辯護人　楊盤江
右上訴人因遺棄等案件，不服臺灣台中地方法院中華民國八十七年十二月十日第一審
判決（民國八十七年度交訴字第三六號，起訴案號：臺灣台中地方法院檢察署民國八
十六年度偵續字第一四八號），提起上訴，經判決後，由最高法院第二次發回更審，
本院判決如左：
    主      文
原判決撤銷。
丙○○對於無自救力之人，依法令應保護而遺棄之，處有期徒刑拾月。
被訴過失致死部分無罪。
    事      實
一、丙○○係長榮運輸股份有限公司（下稱長榮公司）貨櫃曳引車司機，為從事駕駛
    業務之人，於民國（下同）八十五年十月三十一日凌晨約二時四十三分三十秒，
    駕駛車牌號碼ＫＪ─六八０號貨櫃曳引車，聯結ＭＥ－一七號半托車附載貨櫃乙
    只，沿台中縣梧棲鎮○○路由東往西方向行駛，於通過中棲路與臨港路交岔路時
    ，適有郭炳進駕駛車牌號碼ＨＹ─三一三號曳引車，沿梧棲鎮○○路由南往北方
    向行駛，疏未注意車前狀況，致撞及丙○○車輛附載貨櫃之左後側五十公分處，
    郭炳進之曳引車因而失控斜滑，撞及臨港路北向安全島處停住，人則彈出車外倒
    地，受有腦挫傷、腹部鈍傷併內出血等傷害，已成為無維持其生存所必要能力之
    無自救力人，丙○○依道路交通管理處罰條例第六十二條規定，本應即採取救護
    或為其他必要之扶助措施，詎丙○○當時已查覺其車身與他人車輛擦撞，且其車
    身搖幌，竟僅繼續減速慢行而未下車察看救護，不為其生存所必要之扶助，並即
    決意遺棄郭炳進不顧，加速逃離現場，繼續駛往前方不遠之立榮貨櫃場目的地卸
    貨，適有不詳姓名之路人隨即報案，經緊急於同日凌晨二時五十八分，將郭炳進
    送至臺中縣沙鹿鎮之童綜合醫院（嗣遷址至臺中縣梧棲鎮）急救，惟郭炳進仍因
    前開車禍所致之傷害，急救無效，延至同日上午九時三十分許，不治死亡，嗣經
    台中縣警察局清水分局梧棲分駐所警員丁○○，根據現場遺留之紅色烤漆，前往
    前開貨櫃場循線搜證而查悉肇事車輛，並查獲丙○○肇事。
二、案經臺中縣警察局清水分局報請臺灣臺中地方法院檢察署檢察官偵查起訴。
    理      由
一、訊據被告（下稱被告）丙○○，固坦承有於上開時間，駕駛車輛經過該地之情事
    ，惟矢口否認有上開肇事逃逸之犯行，辯稱，伊駕駛之車輛為貨櫃曳引車，車頭
    與貨櫃間須依賴第五輪牽引而行進，與一般一體成型之車輛不同，若在行駛狀態
    附載貨櫃，遭其他車輛擦撞時，除非撞擊力量甚強，曳引車駕駛人大多不易察覺
    ，當時其只是覺得後方輕微震動，自照後鏡亦未看到後方有何異狀，始駕車離去
    ，自無肇事逃逸犯行云云。惟查，被告於前審審理時先後自承：當時穿越該路口
    時，並無其他車輛；其已看到被害人之車輛車燈很快駛來；發覺車子有晃一下等
    語（參見本院更(一)審卷一一五、一一六頁），其於警訊時更坦承「好像有撞到」
    、「我知道有撞到，以為是輕微擦撞，但還不肯定」、「（你交貨櫃完後出來，
    有無看到警方在現場處理車禍）有看到，心想是另外一件」云云（參見二二五一
    五號偵查卷六頁正面、背面），顯見其對於所駕駛車輛與被害人車輛，當時已經
    擦撞乙節，並無不知悉之理，是其既知悉有擦撞，則被害人因此可能受傷成無自
    救能力之人，當在其預見範圍內。且查，被告所屬之長榮公司，曾於原審時陳報
    被告前開車輛之當時行車紀錄卡，及樺崎實業有限公司就該紀錄卡所為之分析報
    告（參見原審卷二九至三五頁），並由證人陳朝江即當日向被告收取該行車紀錄
    卡之長榮公司臺中辦事處調度班長，與廖祥瑞即長榮總公司稽核室主任，於原審
    具結證述，該行車紀錄表確為被告所駕駛車輛，於肇事時之紀錄卡等情在卷（參
    見原審卷一０四、一０五頁）。依前揭分析報告可知，被告由ｄ點行至ｅ點，係
    持續減速，中間並無加速，然ｅ點距離肇事路口已有一段距離，顯見被告於通過
    肇事路口之後，仍繼續減速，直至ｅ點已降速至幾近停止之時速八公里，始又開
    始加速，則其應已查覺與人擦撞，當時本欲停車察看，旋另行起意決意遺棄郭炳
    進於不顧，反而加速逃離現場，否則，當時旁邊既無其他車輛之情形下，被告於
    通過路口後，又有何必要持續減速至幾近停止之狀態？是被告係知悉肇事後，猶
    起意逃逸之犯行，至為明確，洵堪認定。被告雖另辯稱：其車車頭與貨櫃間須依
    賴第五輪牽引而行進，與一般一體成型之車輛不同，若在行駛狀態附載貨櫃，遭
    其他車輛擦撞時，除非撞擊力量甚強，曳引車駕駛人大多不易察覺，當時被告只
    覺得後方輕微震動，自照後鏡未看到後方有何異狀，始駕車離去云云，惟其上開
  所辯稱，只覺得輕微震動云云，依其車輛受損程度輕微，或許屬實，然依據本件
    道路交通事故調查報告表所顯示，被害人車輛最後既停留在肇事路口北側之臨港
    路上，被告自車窗外之右照後鏡，自應能看見被害人車輛，是其所謂「自照後鏡
    未看到後方有何異狀」，當非實在。縱其照後鏡因角度、光線關係，未能確實看
    見被害人車輛，然其既知道「該路口並無其他車輛」、「被害人很快駛來」，亦
    「知道有撞到」，速度且降至時速八公里，自不能僅憑自稱之照後鏡無異狀，即
    強辯無肇事情形而可驅車離去，況車禍發生時，被害人之曳引車失控斜滑撞及臨
    港路北向安全島，車頭損壞嚴重，自必發生極大之聲音，此為公眾週知之事實，
    時值夜深人靜，被告豈會未聽聞，足見被告上開所辯云云，無非係卸責之詞，不
    足採信，其遺棄犯行，應可認定。
二、本件車禍發生於八十五年十月卅一日凌晨約二時四十三分，被害人郭炳進於同日
    凌晨二時五十分經人送至童綜合醫院急救，迄至同日上午九日時卅分許不治死亡
    ，車禍發生後十幾分鐘，被害人即被送醫急救，不治死亡，顯見被害人之死亡係
    因車禍所致，與被告之遺棄行為，並無相當因果關係，核被告所為，係犯刑法第
  二百九十四條第一項之遺棄罪。原審以被告遺棄罪證明確，予以論罪科刑，原無
    不合，惟查被告之遺棄行為，與被害人之死亡，其間並無相當因果關係，原判決
    疏未敘明，尚未有當，被告上訴意旨否認有遺棄行為，雖無理由，惟原判決既有
    上開可議之處，自屬不能維持，應由本院將原判決撤銷改判，爰審酌被告犯罪之
    動機、目的、所生之危害及犯罪後之態度等一切情狀，量處以有期徒刑十月。
三、公訴意旨又稱：被告丙○○係貨櫃曳引車司機，為從事業務之人，於民國八十五
    年十月卅一日凌晨二時四十分許，駕駛車牌號碼ＫＪ─六八○號貨櫃曳引車，沿
    台中縣梧棲鎮○○路由東往西行駛，行經同上路與臨海路設有交通號誌之交岔路
    口時，明知汽車行車速度在郊外道路時速不得超過六十公里；又汽車行進行人穿
    越道前，應減速慢行；又汽車行駛時，駕駛人應注意車前狀況，並隨時採取必要
    之安全措施；凡此均為丙○○應注意，且依當時情況，又無不能注意之情形，竟
    均疏未注意，在進入交岔路口前之行人穿越道時，未減速慢行，且於同時已見被
    害人郭炳進所駕駛之ＨＹ─三一三號曳引車，沿同上鎮○○路由南往北駛進交岔
    路口內，猶貿然以時速六十公里之速度前進，罔顧與該車相撞之危險，果不然，
    郭炳進車頭於駛入路中心時，撞及丙○○左側車尾五十公分處，致郭炳進車失控
    斜滑，撞及臨海路北向安全島處停住，人則彈出車外倒地受傷，嗣經路人報案緊
    急送醫急救，惟仍延至同日上午九時卅分不治死亡。因認為被告丙○○涉嫌刑法
    第二百七十六條第二項之業務過失致死罪云云。
四、本件公訴人認為被告涉嫌業務過失致死罪，係基於被害人郭炳進之妻乙○○之指
    訴，且有道路交通事故調查報告表(一)(二)暨現場圖及照片多張附卷可稽，而被害人
    郭炳進確係本件車禍致頭部外傷死亡，亦經檢察官督同法醫師相驗屬實，有勘驗筆
    錄、相驗屍體證明驗斷書附卷可證，又被告於進入交岔路前之人行穿越道，並未
    減速慢行，作隨時停車之準備，且被害人郭炳進先進入路口，被告仍以時速六十
    公里之速度前進，致與郭炳進之曳引車擦撞，致郭炳進死亡，應負業務過失致死
    罪云云。訊據被告丙○○，固坦承有於上開時間，駕駛車輛經過該地之情事，惟
    矢口否認有上開過失肇事致人死亡之犯行，並先後辯稱：當時其係依綠燈號誌直
    行，是郭炳進開車闖紅燈而撞其車輛後面，以致傷重死亡，被告係以平均時速三
    四‧九五公里速度，通過肇事交岔路口，並未超速，且已減速慢行。且被告已先
    通過該交岔路口中心處，始遭郭炳進駕車自左後側撞及貨櫃之最後五十公分處，
    並非被告車前所發生之狀況，亦非被告所能注意或防範云云。
五、按犯罪事實應依證據認定之。無證據不得認定其犯罪事實刑事訴訟法第一百五十
    四條第二項定有明文。又應注意、能注意而不注意，為過失犯罪之構成要件，若
    不能注意，即不能令負過失罪責。經查：
　　(一)案發當時交岔路口之交通號誌各時相（即紅、黃、綠燈等號誌）運作情形為何
      ，經原審向台中縣警察局函查，該局又轉向臺灣省交通處公路局第二區工程處
      臺中工務段函查結果：當日凌晨二時至三時之現場號誌時相，1.現場號誌種類
      為三色行車管制號誌，換轉時間為第一時相臨海路（應係臨港路之誤載，以下
      同）往南北雙向設定綠燈直行（直右全開）六十秒，第二時相臨海路往東西雙
      向設定紅燈左轉保護十秒，第三時相中棲路往東西雙向綠燈直行（直右全開）
      二十秒，第四時相中棲路東西紅燈保護十五秒。2.中棲路（臨港路）綠燈結束
      設定黃燈三秒，續以各方向全部紅燈管制二秒，臨港路（中棲路）之原紅燈管
      制於全紅管制結束後轉變為綠燈運作並依序轉換。3.至於電腦列印資料，因該
      段台中線目前所施設號誌控制設備，尚未配賦該種功能，因此無供給等情，有
      台灣省交通處公路局第二區工程處臺中工務段八十七年五月二日、六月二十四
      日、八月三十一日覆函原審函文在卷可稽（參見原審卷八七至八九頁）。本件
      被告雖於偵審中堅稱，當時其行車方向為綠燈號誌云云，然被告並未提出證據
      以供調查，且本案並無目擊證人願挺身作證，而唯一與被告同在現場之被害人
      郭炳進，復已傷重死亡，無從對證，故本件車禍究係被告或被害人郭炳進闖紅
      燈，已無從查證。
　　(二)本件車禍散落物中心點為肇事路口自北側安全島頂點向南垂直距離二十三公尺
      、向西水平距離五點一公尺處，而散落物為車頭之玻璃碎片、貨櫃之紅色烤漆
      等情，業據證人即警員丁○○於案發後製作之道路交通事故調查表在卷可稽，
      並經其於原審證稱在卷（參見二二五一五號偵查卷十一頁，原審卷二四頁背面
      ）。本於物理法則，兩物體均帶有速度相互撞擊，物體上脆弱之部分將在同時
      碎裂掉落，因此該散落物中心點，自得為兩車撞擊點之認定參考。又依證人即
      警員唐敏成，於實際測繪後，提出於原審之肇事路口詳圖（參見原審卷八一頁
      ），該北側安全島頂點向南垂直距離二十三公尺、向西水平五點一公尺處，適
      落於郭炳進行車之對向車道，而與郭炳進行車方向相反，是該處不可能為兩車
      撞擊點，此正與鑑定人張漢威於原審時證稱：現場圖散落物，只能代表兩車有
      撞過，並不能代表何車撞何車，及撞擊點在此處等語相符（參見原審卷三九頁
      背面），佐以兩車於撞擊後之毀損部分及擦痕（參見同上偵查卷十二至十四頁
      之照片）：被害人所駕駛之曳引車車頭幾近全毀、被告之附載貨櫃則僅在左後
      方五十公分處有輕微擦痕凹陷（另參見同卷三四頁被告所提之照片），應可推
      論兩車其實當時係在肇事路口自北側安全島頂點向南垂直距離二十三公尺、向
      東水平距離若干處，由被害人駕駛之車輛，撞上被告車輛附載貨櫃之左尾側，
      以致所撞擊產生之碎裂散落物，亦落於該處，然由於撞擊角度之緣故，被害人
      車輛向前速度橫遭阻擋而頓減，被告車輛則因貨櫃與曳引車並非一體成形（參
      見同上偵查卷三五頁被告答辯狀之說明），向前速度未受影響而繼續往前行進
      ，其行進所引起之氣流，將原先於撞擊點之散落物帶引至前揭散落物中心處。
      再者，上開肇事路口，被害人行駛之臨港路北側至南側距離，依臺灣臺中地方
      法院檢察署檢察官至現場勘驗測量結果為五三點二公尺（含南北兩邊斑馬線，
      參見偵續字第一四八號偵查卷二七、二八頁），又依原審至現場勘驗測量該路
      口之臨港路北側至南側之斑馬線長為四四點六公尺，斑馬線寬則為三公尺（參
      見原審卷一三０、一三一頁），是臨港路北側至南側之距離應為上開南側至北
      側斑馬線長加上南北兩邊之斑馬線寬（合計為六公尺），總計為五十點六公尺
      ，核與檢察官之上開勘驗結果（五十三點二公尺），僅有二點六公尺差距，究
      其原因，當係原審未測量南側至北側斑馬線與路面邊線之些微距離所致，並不
      影響兩次勘驗測量結果之一致性。再者，警員唐敏成自行測量之結果為五五點
      七公尺（參見原審卷八一頁）、被告所自提之現場略圖記載：含南北兩邊斑馬
      線之距離為五四點六公尺（依其各段標示３ｍ、２０ｍ、２０ｍ、８點６ｍ、
      ３ｍ累加，參見原審卷六三頁），雖各與檢察官上開測量結果相近，惟未若檢
      察官於上開勘驗時，通知被告、被告選任辯護人、被害人方面之附帶民事訴訟
      訴訟代理人均同時在場等情，較有公信力，因此，上開肇事路口臨港路北側至
      南側之距離應以檢察官所勘驗測量之五十三點二公尺為準。又參諸前開原審測
      量該路口中棲路東側至西側之距離為四十點三公尺，加上東西兩邊斑馬線寬各
      三公尺，合計應為四十六點三公尺，其由前開北側安全島自中間均分東西兩邊
      ，則東邊部分之距離應為二十三點一五公尺，則本件車禍撞擊點既在該路口北
      側安全島頂點向南垂直距離廿三公尺附近，依被告所提出肇事車輛之照片（見
      偵字第二二五一五號卷第三四頁）所示，就被害人所駕之曳引車車頭之毀損情
      形及被告所駕曳引車附載貨櫃擦撞處及擦撞情形，仔細觀察，被害人所駕曳引
      車，「左前側車頭」之毀損似較嚴重，應係被害人曳引車之左前側車頭撞及被
      告曳引車尾側五十公分處。參酌被告所駕駛車輛貨櫃全長為十六公尺，左後側
      尾端五十公分處有明顯擦痕，並有輕微凹損之事實判斷，被告於車禍發生時，
      已先行通過該交岔路口中心處達十五公尺以上，是其對從後方撞其車輛貨櫃後
      端之被害人行車狀況，顯無注意義務及採取必要之安全措施之可能，被告所辨
      並非在其車前所發生之狀況，亦非其能注意或防範所及，應可採信。至台灣省
  車輛行車事故覆議鑑定委員鑑定結果，雖認本件車禍係被害人先駛入路口，惟
      核與事實不符，況參與鑑定之證人張漢威於本院前審亦作證稱：因無煞車痕，
      亦無其他資料，故鑑定結果僅為推論，未必正確等語（參見本院更(一)卷第三三
      頁背面），更足證該鑑定報告所云，被害人曳引車先入路口，與事實不符，不
      足為不利於被告之證據。
　　(三)另依前開分析報告記載，被告車輛於行駛至檢查哨前之四七七公尺處之車速為
      時速六十二公里，其前呈遞加，其後呈遞減之狀態，核與分析報告之經過前一
      路口之車速降至三十七公里，至為相符。再依原審測量檢查哨至肇事路口之距
      離為三八九公尺（或三八三公尺）換算，可知被告車輛應係於駛至交岔路口前
      之八八公尺（或九四公尺）處時之車速為最高，則依該四七七公尺處至三八九
      公尺處之距離，依時速五十至六十二公里換算，該路段行車約六、七秒，佐以
      ｄ點至ｅ點之車速自時速六十二公里降至八公里，呈現減速狀態，以及被告車
      輛在ａ點時為當日凌晨二時四十二分，ａ點至ｄ點依該分析報告又需八十五秒
      鐘，是被告車輛於ｄ點至ｅ點間通過肇事路段，其時間當在當日凌晨約二時四
      十三分三十分秒，洵堪認定。至其確切速度，依被告辯稱：平均速度僅有三四
      點九五公里／時云云，惟所謂「平均」速度，並非實際速度，而係以總距離除
      以總時間所得，故其所稱平均車速，自非被告與被害人車輛擦撞時之速度，此
      觀分析報告之車速最高達七十三公里，最低為八公里等情自明。且依該分析報
      告圖表，依被告擦撞前之三八九公尺（或三八三公尺）處加以換算，其車速應
      在四十至五十公里間（參見原審卷三四頁），至為顯然，否則，被告何以在偵
      查中供稱當時之車速約五、六十公里（參見二二五一五號偵查卷二七頁背面，
      偵續字一四八號偵查卷二十頁）。又肇事現場之行車速率限制為七十公里以下
      ，有道路交通事故調查報表(一)附卷可證，則被告行經肇事地點，既未超速，又
      已先行通過該交岔路口中心處達十五公尺以上，其對於從後方撞其車輛貨櫃尾
      端之被害人行車狀況，顯無注意能力，其過失犯罪尚屬不能證明，原審疏未詳
      查，對於被告遽為論罪科刑，尚有未當，被告上訴意旨指摘原判決此部分不當
      ，為有理由，應由本院將原判決關於此部分撤銷改判，此部分爰依法為無罪之
      諭知。
據上論斷，應依刑事訴訟法第三百六十九條第一項前段、第三百六十四條、第二百九
十九條第一項前段、第三百零一條第一項，刑法第二百九十四條第一項，判決如主文
。
本案經檢察官甲○○到庭執行職務。
中      華      民      國      九十三  年      七      月      七      日
                                臺灣高等法院臺中分院刑事第十一庭
                                        審判長法  官　李　璋  鵬
                                              法　官  蕭  錦  鍾
                                              法　官　胡　森　田
右正本證明與原本無異。
被告對於過失致死部分不得上訴。
其他得上訴。
如不服本判決應於收受送達後十日內向本院提出上訴書狀，其未敘述上訴之理由者並
得於提起上訴後十日內向本院補提理由書（均須按他造當事人之人數附繕本）。
                                              書記官　林  振  甫
中      華      民      國      九十三  年      七      月      八      日
                                                                        Ａ
